臺灣高雄地方法院交通事件裁定　　　　 93年度交聲字第759號
原處分機關　高雄市政府
異　議　人　甲○○　男　40歲.
即受處分人
上列受處分人因違反道路交通管理處罰條例聲明異議案件，對於
高雄市政府交通局交通事件裁決處中華民國93年12月24日所為之
處分（原處分：高市府交裁字第32-Z00000000號），聲明異議，
本院裁定如下：
    主  文
原處分撤銷。
甲○○不罰。
    理  由
一、本件異議意旨略以：異議人所駕駛之車號FZ-956大客車於民
    國93年10月17日上午9 時06分行經國道1 號高速公路北向26
    3 公里～260 公里處，無端遭內政部警政署國道公路警察局
    第四警察隊以本人車輛於該路段外側車道均無車輛情況下，
    沿途佔用內側車道行駛為由，當場攔截開單舉發。惟異議人
    則認當時縱或有行駛內側車道之情形，亦係依高速公路交通
    管制規則第8 條第1 項第1 款前段之規定，於該同向二車道
    之路段為超越前車而暫時利用內側車行駛，並無違規沿途佔
    用內側車道行駛3 公里之情形。況舉發員警既已沿路尾隨在
    本車之後，何以長達3 公里之遙，均未能有照相、錄影之違
    規資料可以佐證，異議人當時即以此舉發不實而拒絕在舉發
    通知單上簽名。爰特此提出異議，請求撤銷高雄市政府交通
    局交通事件裁決處所為高市府交裁字第32-Z00000000號裁決
    書之處分等語。
二、按汽車行駛於高速公路同向二車道路段，除為超越同一車道
    之前車時得暫時利用內側車道超越前車外，不得行駛內側車
    道；汽車駕駛人有汽車行駛於高速公路，而不遵管制規定之
    情形者，處新臺幣（下同）3,000 元以上6,000 元以下罰鍰
    ，並予記違規點數1 點，高速公路交通管制規則第8 條第1
    項第1 款前段、道路交通管理處罰條例第33條第1 項及第63
    條第1 項第1 款固分別定有明文。惟，執行交通勤務警察依
    法律規定製單舉發違反道路交通管理處罰條例所列之違規事
    實，並由公路主管機關加以處罰，係行政機關執行公權力措
    施而對外直接發生法律效果之單方行政行為，本質上為行政
    處分，受處分人不服公路主管機關所為之處罰，依道路交通
    管理處罰條例第87條之規定，向管轄之地方法院聲明異議，
    自屬行政救濟程序。至行政救濟程序舉證責任之分配，早期
    雖曾採行「行政處分公定力理論」，即主張依據法令所為之
    行政處分係屬違法之人，應對其根據事實負舉證責任；但此
    係立於行政權對私人具有優越性之前提，已為今日學說及實
    務所不採。現今學說及實務已改採行政訴訟上當事人之法的
    對等性觀念，認為行政救濟程序之舉證責任分配，應採民事
    訴訟上舉證責任分配原則，加以修正後，準用於行政救濟程
    序（行政法院85年度判字第960 號判決可資參酌）。換言之
    ，公路主管機關對於人民有所處罰，必須確實證明其違法事
    實，倘不能證明違法事實之存在，其處罰即不能認為合法，
    87年10月28日修正之行政訴訟法第136 條明文規定準用民事
    訴訟法第277 條舉證責任分配之原則即揭櫫此意旨。況依道
    路交通案件處理辦法第4 條規定聲明異議案件之處理，準用
    刑事訴訟法有關規定。而以目前刑事訴訟法制之取向，亦採
    取當事人地位對等原則，應由追訴處罰之一方，負提出證據
    及說服之實質舉證責任。是揆諸前揭說明及規定，以現行刑
    事訴訟法有關證據舉證法則之各項規定，亦得準用於屬行政
    救濟程序之交通案件聲明異議程序，合予敘明。
三、經查：
  (一)本件原舉發機關即內政部警政署國道公路警察局第四警察隊
    固以其所屬執勤員警於93年10月17日9 時6 分許，在國道一
    號北向263 公里處，發現本件異議人所駕車輛非因超車，自
    該處起即沿途佔用內側車道違規行駛，而當時該路段並無施
    工情事，是值勤員警即尾隨在該車後方，發現其間有多次前
    後距離約100 公尺至200 公尺外側車道無他車輛，該車有足
    夠空間可變換至外側車道，但未見其使用方向燈準備變換至
    外側車道等情，而於尾隨3 公里後，始在同向260 公里處攔
    車稽查，依法擎填公警局交字第Z00000000 號違規通知單舉
    發，有該隊94年1 月21日公警四交字第0940470062號、93年
    11月16日公警四交訴字第0930001956號函在卷可憑。惟如上
    揭函文所陳，值勤員警既已尾隨達3 公里之遠，自有相當之
    時間、空間作充分採證之準備，且本件亦無當場不能或不宜
    攔截製單舉發之情事，益徵當時該路段尚非壅塞難行，則本
    件異議人既係駕駛大客車之職業駕駛人，是否必須甘冒遭舉
    發而違規行駛內側車道之必要，恐不無疑義之處。自難僅憑
    舉發機關一紙舉發違反道路交通管理事件通知書，而於各執
    一詞之情形下，即遽爾推論本件異議人確有如舉發機關所述
    沿途佔用內側車道違規行駛之情形。
  (二)按道路交通管理之稽查，違規紀錄，由交通勤務警察，或依
    法令執行交通稽查任務人員執行之，道路交通管理處罰條例
    第7 條第1 項雖有明文規定，然此並非謂得由執行交通勤務
    之警察任意為之。此由內政部警政署於90年11月頒行之交通
    警察勤務手冊第2 章第1 節第2 項規定：交通警察服行勤務
    之基本應勤裝備為警笛、交通指揮棒、反光背心 (袖套)、
    無線電、槍枝、彈藥、號誌箱鑰匙、照相機及錄音機，如服
    行專案勤務，更得依勤務性質攜帶酒精測定器、攝影機及其
    他應勤務需要之裝備即可得知。是在高速公路執勤時，除號
    誌箱鑰匙外，餘均需依規定攜帶，以利執勤。惟本件執行當
    場舉發之員警，並無配備取得本項違規證據資料之科學儀器
    。此於舉發機關回覆本院所詢之函文內載述明確，見卷附上
    揭警察隊94年3 月7 日公警四交字第0940470329號函。則本
    件既屬當場攔截發舉之案件，依上開規定，執勤員警又必須
    配戴攜帶基本應勤之交通指揮棒、反光背心 (袖套)、 無線
    電、照相機及錄音機等裝備，以利執勤，而舉發當時並無急
    迫情形，自當使用各項裝備詳加採證為宜，然本件並無任何
    證據資料以本院參酌判斷。參諸首揭說明，實難認舉發機關
    已盡完全之舉證責任，本院自無從採認本件異議人有如舉發
    機關所述之違規行為。
  (三)綜上所述，本件處分所憑者，僅係國道執勤員警當場舉發之
    違規事實，惟依上揭所述，當時舉發過程，並未善加利用各
    項配備以盡採證責任，尚難認其所舉發異議人之違規情形全
    然無誤。從而，揆諸前揭說明，公路主管機關對於人民有所
    處罰，必須確實證明其違法事實，倘不能證明違法事實之存
    在，其處罰即不能認為合法，是本件於此事實不明情況，即
    應由原處分機關負釐清事實之舉證責任，而本件除警員所舉
    之事實外，並無其他證據如照片等可資佐證，恐尚難以證明
    違法事實之存在。是本件難認異議人有原處分意旨所載之前
    述違規行為，原處分機關逕對異議人為前開裁罰，自難認適
    當，應由本院將原處分撤銷，另諭知異議人不罰，以資適法
    。至本件雖經本院撤銷，然異議人如仍逞勇貪快，難觀後效
    ，則屆時記點吊照，無以為繼，亦非本院審度再三所得以樂
    見。
據上論斷，應依道路交通案件處理辦法第20條前段，裁定如主文
。
中　　華　　民　　國　　94　　年　　4 　　月　　29　　日
                  交通法庭  法  官  莊松泉
以上正本證明與原本無異。
如不服本裁定應於送達後5日內向本院提出抗告狀。
中　　華　　民　　國　　94　　年　　5 　　月　　2 　　日
                            書記官  盧聰明
